臺灣新竹地方法院民事判決
                                     109年度簡上字第95號
上  訴  人  億豪管理顧問股份有限公司

法定代理人  王子德  
訴訟代理人  理勤孝  
被上訴人    莊欣陵即莊文欣

訴訟代理人  林宗聖  
上列當事人間債務人異議之訴事件，本院於民國110年1月6日辯
論終結，判決如下：
    主      文
原判決關於撤銷本院一○九年度司執字第一○四七六號執行事件對
被上訴人執行程序業已終結部分，及該部分訴訟費用之裁判，均
廢棄。
上開廢棄部分，被上訴人在第一審之訴駁回。
其餘上訴駁回。 
上訴人應給付被上訴人新臺幣壹萬伍仟零參拾貳元。
廢棄改判部分之第一、二審訴訟費用由被上訴人負擔；駁回及追
加部分之第二審訴訟費用由上訴人負擔。
    事實及理由
壹、程序方面
    按在第二審程序為訴之變更或追加，非經他造同意，不得為
    之。但第255條第1項第2款至第6款情形，不在此限；又訴狀
    送達後，原告不得將原訴變更或追加他訴，但請求之基礎事
    實同一者，不在此限，民事訴訟法第446條第1項、第255條
    第1項第2 款定有明文。上開規定依同法第436條之2，於簡
    易訴訟之第二審程序，亦適用之。準此，原告於第二審為訴
    之變更或追加，苟其請求之基礎事實與原起訴請求之基礎事
    實同一，即非法所不許。而其中所謂請求之基礎事實同一，
    係指變更或追加之訴與原訴之主要爭點有其共同性，各請求
    利益之主張在社會生活上可認為同一或關連，而就原請求之
    訴訟及證據資料，於審理繼續進行在相當程度範圍內具有同
    一性或一體性，得期待於後請求之審理予以利用，俾先後兩
    請求在同一程序得加以解決，避免重複審理，進而為統一解
    決紛爭者，即屬之。查被上訴人於原審請求確認上訴人所執
    臺灣桃園地方法院108年度司促字第14207號支付命令所載對
    伊之債權不存在，及請求命上訴人不得執上開支付命令暨確
    定證明為執行名義執行被上訴人所有之財產，並請求撤銷本
    院109年度司執字第10476號執行事件之強制執行程序。原審
    判決准許被上訴人全部請求，經上訴人提起上訴，被上訴人
    於本件二審訴訟程序中，復基於同一基礎事實，主張並追加
    請求上訴人返還於本院109年度司執字第10476號執行事件中
    ，以債權人地位受領之執行款15,032元，核被上訴人所為訴
    之追加，其請求之基礎事實同一，揆諸前開規定，並無不合
    ，應予准許。
貳、實體方面
一、上訴人主張：除與原審主張相同茲予引用外，另補稱：
    被上訴人雖主張專案補貼款並非違約金之性質，惟被上訴人
    提前退租電信門號，就發生類似解約金之效果，即被上訴人
    給付該筆款項係用以補償遠傳電信股份有限公司（下稱遠傳
    電信公司）締約時給予手機或平板電腦優惠價格之損失，及
    原契約期間可預期之電信費損失，當屬違約金無誤。依最高
    法院108年度台上字第123號民事判決及最高法院107年度第3
    次民事庭會議決議之見解，違約金請求權時效為15年，且違
    約金非屬從權利，是本案違約金之請求時效應為15年，原審
    法律解釋顯與前揭最高法院判決及決議不同。上訴人已收取
    執行款新臺幣（下同）15,032元，被上訴人請求撤銷該部分
    之執行金額應無理由，原審判決未附說明即將已受償之強制
    執行程序全部撤銷，自與民法第144條第2項之規定不符。又
    上訴人收取被上訴人對第三人之薪資債權額15,032元，經充
    抵利息6,243元（民國105年12月10日至109年5月31日止）、
    執行費291元、支付命令費用500元及電信費7,998元後，被
    上訴人尚積欠上訴人電信費6,122元、違約金21,793元，上
    訴人就被上訴人針對電信費部分主張時效抗辯拒絕給付並無
    意見，然違約金及已收取利息與電信費部分，原審將其強制
    執行全部撤銷，業使上訴人權利受損，故依法提起上訴。並
    聲明：㈠原判決廢棄。㈡前項廢棄部分，被上訴人於第一審之
    訴駁回。㈢上訴人追加之訴駁回。
二、被上訴人則以：除與原審主張相同茲予引用外，另補稱：
    被上訴人與遠傳電信公司之電信服務契約中並無違約金之約
    定，專案補貼款性質為預先提供消費者優惠之收回，非屬違
    約金之性質，且縱契約條款有爭議，亦應為有利於消費者之
    解釋。又倘認補貼款確屬違約金性質，且契約條款亦非有顯
    失公平情事，違約金之數額亦望法院逕為酌減至適當數額。
    此外，被上訴人早於109 年3月26日即寄發存證信函通知上
    訴人行使時效抗辯，上訴人亦於109年3月27日收受該存證信
    函，是於上訴人收受存證信函時即發生時效抗辯效果，上訴
    人自不得繼續對被上訴人強制執行。豈料，上訴人竟仍收取
    扣薪款15,032元，並逕行認定利息應結算至109年5月31日，
    是上訴人收取之數額即屬不當得利，爰依民法第179條之規
    定追加請求上訴人應返還15,032元予被上訴人。答辯聲明：
    ㈠上訴駁回。㈡上訴人應給付被上訴人15,032元。
三、兩造不爭執之事項：
㈠、被上訴人於102年間向訴外人遠傳電信股份有限公司（下稱遠
    傳電信公司）申辦門號0000000000(下稱102門號)、0000000
    000(下稱790門號)使用，並約定使用年限；被上訴人自103
    年4月起逾期繳納電信費，經遠傳電信公司於103年4月5日終
    止與被上訴人間之電信契約；被上訴人積欠遠傳電信公司電
    信費14,120元，且因未達上開門號之使用期限，需向遠傳電
    信公司繳付專案補貼款21,793元（13,173＋8,620）；嗣遠傳
    電信公司於105年12月9日將上開對被上訴人之債權讓與上訴
    人，有行動電話/第三代行動電話服務申請書、行動電話號
    碼可攜服務申請書、電信費用繳費通知、債權讓與證明書在
    卷可參(見原審卷第29至39頁、二審卷第129頁、第137至139
    頁)。
㈡、上訴人前向臺灣桃園地方法院聲請對被上訴人核發支付命令
    ，經臺灣桃園地方法院於108年6月28日核發108年度司促字
    第14207號支付命令，被上訴人應給付上訴人35,913元(電信
    費14,120元＋專案補貼款21,793元)，及自105年12月10日起
    至清償日止，按年息百分之5計算之利息，有該支付命令在
    卷可參（見二審卷第121頁）。
㈢、上訴人於109年3月23日執臺灣桃園地方法院108年度司促字第
    14207號支付命令換發之臺灣桃園地方法院109年度司執字第
    15348號債權憑證，向本院民事執行處聲請對被上訴人之財
    產為強制執行（案號：109年度司執字第10476號；下稱系爭
    執行案件）；本院民事執行處於109年3月25日，就被上訴人
    於第三人○○○○工業股份有限公司新竹廠（下稱○○公司新竹廠
    ）之每月薪資債權，在債權金額35,913元及利息範圍內核發
    移轉命令，該移轉命令於109年3月31日送達至○○公司新竹廠
    。第三人○○公司新竹廠於109年4月起就被上訴人之薪資債權
    進行扣押，並已於109年4月27日交付上訴人15,032元（其中
    利息6,243元、執行費291元、支付命令聲請費500元、電信
    費7,998元），業經本院調取執行卷宗核閱無誤，並有○○公
    司新竹廠簽發發票日109年4月27日面額15,032元之支票、債
    權憑證、執行命令、送達證書、○○公司新竹廠陳報之扣押薪
    資債權狀等件影本存卷可稽（見二審卷第131頁、第155至15
    7頁、第160至164頁）。
㈣、被上訴人於109年3月26日寄發存證信函予上訴人主張上訴人
    之電信費帳款請求已罹於時效，拒絕給付，上訴人於109年3
    月27日收受上開存證信函，有存證信函及掛號郵件收件回執
    可稽（見二審卷第37至39頁）。
㈤、被上訴人目前尚積欠電信費6,122元、專案補貼款21,793元及
    其遲延利息。
㈥、上訴人不爭執被上訴人積欠電信費6,122元已罹於時效（見二
    審卷第22頁)。
四、本院協同兩造整理爭點如下：
㈠、被上訴人就專案補貼款21,793元為時效抗辯，是否可採？
㈡、被上訴人請求確認臺灣桃園地方法院108年度司促字第14207 
    號支付命令（即109年度司執字第15348號債權憑證）所載之
    債權請求權不存在，有無理由？
㈢、被上訴人主張上訴人不得執上開支付命令、確定證明書暨10
    9年度司執字第15348 號債權憑證對被上訴人聲請強制執行
    ，有無理由？
㈣、被上訴人請求撤銷本院109年度司執字第10476號清償債務強
    制執行事件之執行程序，應否准許？
㈤、被上訴人追加請求上訴人返還15,032元，有無理由？　　 
五、得心證之理由：
㈠、被上訴人就專案補貼款21,793元為時效抗辯，應屬可採：
　１按解釋意思表示，應探求當事人之真意，不得拘泥於所用之
    辭句，民法第98條定有明文。經查，依被上訴人與遠傳電信
    公司間之行動電話/第三代行動電話服務申請書之約定，被
    上訴人申辦102門號時，可同時取得Lenovo IdeaPad K1平板
    電腦，交易價格為0，惟如提前退租102門號，需繳交專案補
    貼款16,000元；其申辦790門號時，亦與遠傳電信公司約定
    可取得Samsung Galaxy S3手機，交易價格為2,990元，惟如
    提前退租790門號，需繳交專案補貼款9,720元（見原審卷第
    29、34頁）。上開契約條款中雖約定被上訴人於未履行電信
    服務契約至使用期限屆滿，應給付專案補貼款，然並未使用
    「違約金」之用語，且觀諸被上訴人於簽立上開契約時取得
    商品之價值，Lenovo IdeaPad K1平板電腦、Samsung Galax
    y S3手機之建議售價分別為14,900元至16,900元、20,900元
    ，此有上訴人提出網頁資料可資參照（見二審卷第133至135
    頁），遠傳電信公司雖以0元或2,990元之優惠價格提供平板
    電腦、手機予被上訴人使用，惟被上訴人享有前揭優惠之條
    件乃必須履行電信服務契約至使用期限屆滿，否則即須按未
    履約期間之比例支付專案補貼款予遠傳電信公司（參見附表
    ）。由此契約約定可知，遠傳電信公司設計此交易模式之目
    的在於吸引被上訴人申辦資費較高、期間較長之電信服務，
    並以增額收取之電信費彌補其提供被上訴人以優惠價格取得
    平板電腦、手機所減少之收入，因此始需約定專案補貼款之
    條款，避免被上訴人取得商品優惠後，未依約履行後續之電
    信服務契約，造成該公司無法回收平板電腦及手機之對價，
    此由上訴人於本院自承專案補貼款金額與給予消費者之優惠
    有關等語，益資佐證（見二審卷第146頁）。依上開契約條
    款之文義及契約當事人間交易之關係可知，專案補貼款實係
    被上訴人申辦門號時，因同意綁約一定期間而減免電信設備
    優惠價差，實質上應屬遠傳電信公司販售商品之代價，非屬
    違約金性質。
　２按請求權，因15年間不行使而消滅。但法律所定期間較短者
    ，依其規定；消滅時效，自請求權可行使時起算；時效完成
    後，債務人得拒絕給付；債務人於受通知時，所得對抗讓與
    人之事由，皆得以之對抗受讓人，民法第125條、第128條前
    段、第144條第1項、第299條第1項分別定有明文。又按商人
    、製造人、手工業人所供給之商品及產物之代價，其請求權
    ，因2年間不行使而消滅，為民法第127條第8款所明定。查
    被上訴人於102年間向遠傳電信公司申辦102門號、790門號
    使用，並自103年4月起逾期繳納電信費，經遠傳電信公司於
    103年4月5日終止與被上訴人間之電信服務契約，且因未達
    上開門號約定之使用期限，被上訴人共需向遠傳電信公司繳
    付專案補貼款21,793元，此為兩造所不爭執（見不爭執事項
    ㈠），堪認屬實。
　３次查，專案補貼款為遠傳電信公司販售平板電腦、手機之代
    價，業如前述，其對被上訴人之專案補貼款請求權自應適用
    民法第127條第8款規定之2年短期時效，遠傳電信公司於103
    年4月5日終止與被上訴人間之電信契約，則其自該日起即可
    行使專案補貼款之請求權，然其未於105年4月4日前為請求
    ，請求權已罹於時效。再依民法第299條第1項之規定，被上
    訴人得對遠傳電信公司抗辯之事由，均得以之對抗受讓該債
    權之上訴人，是於遠傳電信公司將其對被上訴人之專案補貼
    款21,793元之債權讓與上訴人後，被上訴人仍得對上訴人為
    時效抗辯。又被上訴人於109年3月26日寄發存證信函予上訴
    人主張上訴人之電信費帳款請求已罹於時效，拒絕給付，被
    上訴人於109年3月27日收受上開存證信函，為兩造所不爭執
    (見不爭執事項㈣)，故上訴人就專案補貼款21,793元為時效
    抗辯，拒絕給付，於法有據。
㈡、被上訴人請求確認臺灣桃園地方法院108年度司促字第14207
    號支付命令（即109年度司執字第15348號債權憑證）所載之
    「債權請求權」不存在，為有理由：
　  經查，上訴人前向臺灣桃園地方法院聲請對被上訴人核發支
    付命令，經臺灣桃園地方法院於108年6月28日核發108年度
    司促字第14207號支付命令，內容為：被上訴人應給付上訴
    人35,913元(電信費14,120元＋專案補貼款21,793元)，及自1
    05年12月10日起至清償日止，按年息百分之5計算之利息等
    情，為兩造所不爭執（見不爭執事項㈡），其中電信費14,12
    0元部分，核屬電信服務為電信業者提供之商品（按民法第1
    27條第8款所規定「商品」為適度擴張，無限定為有體動產
    之必要），而電信費為其提供商品之代價，被上訴人積欠遠
    傳電信公司之電信費自應適用民法第127條第8款規定之2年
    短期時效，遠傳電信公司未於契約終止後2年內之105年4月4
    日前為請求，請求權已罹於時效，上訴人對此亦不爭執(見
    不爭執事項㈥)。至於專案補貼款21,793元部分，上訴人雖主
    張係違約金性質，惟本院認為核屬商品之代價，被上訴人為
    短期時效抗辯為有理由。從而，臺灣桃園地方法院108年度
    司促字第14207號支付命令所載之35,913元債權請求權均已
    因罹於時效而消滅。又主權利因時效消滅者，其效力及於從
    權利，民法第146條前段定有明文，上開支付命令中遲延利
    息部分係因被上訴人積欠電信費、專案補貼款所產生，屬於
    從權利，其債權請求權亦因罹於時效而消滅（最高法院104
    年度台上字第1376號判決意旨參照），故被上訴人請求確認
    臺灣桃園地方法院108年度司促字第14207號支付命令（即10
    9年度司執字第15348號債權憑證）所載之債權請求權不存在
    ，為有理由。
㈢、被上訴人主張上訴人不得執上開支付命令、確定證明書暨109
    年度司執字第15348號債權憑證對被上訴人聲請強制執行，
    核屬有據：
　　臺灣桃園地方法院108年度司促字第14207號支付命令（即10
    9年度司執字第15348號債權憑證）所載之債權請求權均已因
    被上訴人為時效抗辯而不存在，被上訴人並得拒絕給付，則
    上訴人自不得再執上開支付命令、確定證明書、債權憑證對
    被上訴人聲請強制執行。
㈣、被上訴人得請求撤銷本院109年度司執字第10476號清償債務
    強制執行事件之執行程序中，尚未終結之執行程序：
　１按執行名義成立後，如有消滅或妨礙債權人請求之事由發生
    ，債務人得於強制執行程序終結前，向執行法院對債權人提
    起異議之訴，強制執行法第14條第1項前段定有明文。所謂
    消滅債權人請求之事由，例如：清償、提存、抵銷、免除、
    混同、債權讓與、債務承擔、更改、消滅時效完成、解除條
    件成就、契約解除或撤銷、另訂和解契約，或其他類此之情
    形（最高法院98年度台上字第1899號判決意旨參照）。次按
    強制執行法第14條所定債務人異議之訴以排除執行名義之執
    行力為目的，故同條所謂強制執行程序終結，係指執行名義
    之強制執行程序終結而言，執行名義之強制執行程序，進行
    至執行名義所載債權全部達其目的時，始為終結，故執行名
    義所載債權，未因強制執行全部達其目的以前，對於某一執
    行標的物之強制執行程序雖已終結，債務人仍得提起異議之
    訴，但此項異議之訴有理由之判決，僅就執行名義所載債權
    未因強制執行達其目的之部分排除其執行力，不能據以撤銷
    強制執行程序業經終結部分之執行處分（司法院院字第2776
    號解釋意旨參照）。又對於薪資或其他繼續性給付之債權所
    為強制執行，於債權人之債權額及強制執行費用額之範圍內
    ，其效力及於扣押後應受及增加之給付；第一項債務人於扣
    押後應受及增加之給付，執行法院得以命令移轉於債權人。
    但債務人喪失其權利或第三人喪失支付能力時，債權人債權
    未受清償部分，移轉命令失其效力，得聲請繼續執行。並免
    徵執行費，強制執行法第115條之1第1項、第4項定有明文。
    從而，執行法院雖得依強制執行法第115條之1第4項規定就
    債務人之薪資債權核發移轉命令，惟如移轉命令因同條項但
    書失其效力時，債權人仍得聲請繼續執行。由此可知，執行
    法院縱已就債權人聲請執行之全部債權金額核發移轉命令，
    惟於債權人實際受償前，因執行名義所載債權，尚未因強制
    執行全部達其目的，依司法院院字第2776號解釋意旨，債務
    人仍得提起異議之訴，僅不得撤銷強制執行程序業經終結部
    分之執行處分。
　２經查，上訴人於109年3月23日執臺灣桃園地方法院108年度司
    促字第14207號支付命令換發之臺灣桃園地方法院109年度司
    執字第15348號債權憑證，向本院民事執行處聲請對被上訴
    人之財產為強制執行（即系爭執行案件）；本院民事執行處
    於109年3月25日，就被上訴人於○○公司新竹廠之每月薪資債
    權，在債權金額35,913元及利息範圍內核發移轉命令，該移
    轉命令於109年3月31日送達至○○公司新竹廠。○○公司新竹廠
    於109年4月起就被上訴人之薪資債權進行扣押，並已於109
    年4月27日交付上訴人15,032元（其中利息6,243元、執行費
    291元、支付命令聲請費500元、電信費7,998元）等情，為
    兩造所不爭執，堪認屬實（見不爭執事項㈢）。本院民事執
    行處核發之移轉命令雖於109年3月31日送達至○○公司新竹廠
    ，依前揭支付命令、債權憑證所載之全部債權金額，扣押被
    上訴人之薪資債權，惟○○公司新竹廠僅交付上訴人15,032元
    ，尚未完全依執行名義之內容向上訴人給付，故被上訴人於
    109年4月20日提起本件債務人異議之訴（見原審卷第6頁）
    ，係於強制執行程序終結前起訴，程序上核無不合，應堪認
    定。次查，臺灣桃園地方法院108年度司促字第14207號支付
    命令（即109年度司執字第15348號債權憑證）所載之債權請
    求權，因被上訴人於109年3月27日對上訴人為時效抗辯而不
    存在，則被上訴人主張於前揭執行名義成立後，發生消滅上
    訴人請求之事由，並據以就尚未終結之強制執行程序，提起
    債務人異議之訴，請求撤銷系爭執行案件中，○○公司新竹廠
    實際已給付上訴人15,032元部分以外之強制執行程序，為有
    理由，應予准許。至於○○公司新竹廠已依系爭強制執行案件
    之移轉命令而給付之15,032元部分，因已發生消滅該部分執
    行債權之效力，執行程序應告終結，被上訴人請求撤銷該部
    分之執行程序，於法無據，應予駁回。
㈤、被上訴人追加請求上訴人返還15,032元，為有理由：
  １按無法律上之原因而受利益，致他人受損害者，應返還其利
    益；雖有法律上之原因，而其後已不存在者，亦同，民法第
    179條定有明文。又按請求權之消滅時效完成後，依民法第1
    44條第1項規定，債務人得拒絕給付，固係採抗辯權發生主
    義，債務人僅因而取得拒絕給付之抗辯權，並非使請求權因
    罹於時效即當然消滅，惟如債務人行使此項抗辯權，表示拒
    絕給付，債權人之請求權因而確定歸於消滅，債務人即無給
    付之義務，嗣後如因法院之強制執行而為給付，因非基於債
    務人任意為之，依民法第180條第3款規定之反面解釋債務人
    自得依不當得利之規定，請求債權人返還（最高法院97年度
    台上字第1113號判決意旨參照）。
  ２經查，被上訴人以存證信函向上訴人就本件電信費及專案補
    貼款為時效抗辯，上訴人於109年3月27日收受上開存證信函
    ；本院民事執行處雖於109年3月25日就被上訴人於○○公司新
    竹廠之每月薪資債權核發移轉命令，惟該移轉命令係於109
    年3月31日始送達至○○公司新竹廠（見不爭執事項㈢、㈣），
    則於被上訴人之薪資債權依執行命令移轉時，因被上訴人為
    時效抗辯之拒絕給付意思表示已到達上訴人，上訴人之債權
    請求權已確定歸於消滅，依前揭最高法院判決意旨，本件雖
    因法院之強制執行而給付15,032元予上訴人，惟因非基於被
    上訴人之任意為之，被上訴人自得依不當得利之規定，請求
    上訴人返還。因此，上訴人於109年4月27日因系爭強制執行
    程序受領15,032元，並無保有該筆款項之法律上原因，被上
    訴人依民法第179條之規定，請求上訴人返還，為有理由，
    應予准許。
六、綜上所述，被上訴人請求確認臺灣桃園地方法院108年度司
    促字第14207號支付命令上載之債權請求權不存在，及請求
    上訴人不得執上開支付命令暨確定證明為執行名義執行被上
    訴人所有之財產部分，均有理由，應予准許；至其請求撤銷
    本院109年度司執字第10476號執行事件之強制執行程序部分
    ，於尚未執行終結範圍為有理由，應予准許，其餘部分則無
    理由，應予駁回。原審就上開不應准許部分，為上訴人敗訴
    之判決，自有未洽，上訴意旨指摘原判決此部分不當，求予
    廢棄改判，為有理由，爰由本院廢棄改判如主文第2項所示
    ；至上開應予准許部分，原審為上訴人敗訴之判決，核無違
    誤，上訴意旨指摘原判決該部分不當，求予廢棄改判，為無
    理由，應駁回其上訴。另被上訴人於第二審程序中追加請求
    上訴人給付15,032元部分，為有理由，應予准許。
七、本件事證已臻明確，兩造其餘攻擊防禦方法及證據，經審酌
    核與判決之結果不生影響，爰不一一論列，併此敘明。
八、據上論結，本件上訴為一部有理由，一部無理由，依民事訴
    訟法第436條之1第3項、第449條第1項、第450條、第463條
    、第79條，判決如主文。
中　　華　　民　　國　　110 　年　　1 　　月　　27　　日
　                民事第一庭  審判長法  官  吳靜怡
　                                  法  官  張百見
　                                  法  官  李宇璿
以上正本係照原本作成。　　　　　　　　　　　　　　　　
本判決不得上訴。　　　　　　　　　　　　　　　　　　 
中　　華　　民　　國　　110 　年　　1 　　月　　28　　日
                                    書記官  王恬如
　附表
門號 0000000000 0000000000 於遠傳電信公司開始使用日 102年11月28日 (見原審卷第31頁)  102年12月1日 (見原審卷第37頁，因未約定生效日，應認為係申請日之隔日上午2時至5時) 約定使用期限屆滿日 104年11月27日 105年11月30日 約定使用日數 729日 1,095日 契約終止日 103年4月5日 103年4月5日 實際使用日數 128日 125日 專案補貼款 16,000元 9,720元 專案補貼款×【1-（實際使用日數/約定使用日數）】 16,000元×【1-（128/729）】=13,191元（四捨五入至整數） 9,720×【1-（125/1,095）】=8,610元（四捨五入至整數） 合計專案補貼款債權金額 21,801元（13,191+8,610） (上訴人依遠傳電信公司計算之金額主張為21,793元，與前揭計算金額21,801元大致相符。)